最高法院刑事判決　　　　　　　　　　　　　　　九十三年度台上字第三四七五號
　　上　訴　人　甲○○
　　　　　　　　乙○○
　　　　　　　　　　　　︵另案在台灣台中監獄執行中︶
　　共　　　同
　　選任辯護人　陳益軒律師
右上訴人等因殺人未遂等罪案件，不服台灣高等法院台中分院中華民國九十三年四月
二十三日第二審更審判決︵九十三年度上更(一)字第一五號，起訴案號：台灣台中地方
法院檢察署九十一年度偵字第二四五三二號、九十二年度偵字第九一二號︶，提起上
訴，本院判決如左：
    主  文
原判決撤銷，發回台灣高等法院台中分院。
    理   由
本件原判決撤銷第一審關於上訴人甲○○、乙○○殺人未遂部分之科刑判決，改判仍
分別判處上訴人等殺人未遂罪刑，及維持第一審關於違反槍砲彈藥刀械管制條例部分
分別論處上訴人等共同未經許可，持有手槍罪刑，駁回上訴人等該部分在第二審之上
訴，固非無見。
惟查：一、﹁被告陳述其自白係出於不正方法者，應先於其他事證而為調查。該自白
如係經檢察官提出者，法院應命檢察官就自白之出於自由意志，指出證明之方法。﹂
民國︵下同︶九十二年二月六日修正公布、同年九月一日施行之刑事訴訟法第一百五
十六條第三項定有明文。又訊問被告，除有急迫情況且經記明筆錄者外，應全程連續
錄音；必要時，並應全程連續錄影。筆錄內所載之被告陳述與錄音或錄影之內容不符
者，除有急迫情況且經記明筆錄而未錄音、錄影之情形外，其不符之部分，不得作為
證據。刑事訴訟法第一百條之一第一項、第二項定有明文。故審理事實之法院，遇有
被告抗辯其未有如訊問筆錄所載之陳述時，應先調取該訊問過程之錄音或錄影帶，加
以勘驗，以判斷該筆錄所載被告之陳述得否作為證據。本件檢察官起訴書記載上訴人
等向綽號﹁黑川﹂之不詳姓名成年男子借用具有殺傷力之以色列製、德國製制式半自
動九○手槍各一支及制式彈四十餘顆，共同未經許可而非法持有之，及甲○○於九十
一年十一月二十七日凌晨在台中市○○○路○段六十四之四號﹁金錢豹酒店ＫＴＶ中
港店﹂，基於殺人之犯意，持槍朝吳明貴、洪震忠射擊之事實，業據甲○○於警詢或
偵查中坦承不諱等情；而甲○○固於警詢供稱：上開槍、彈係伊所有，係向綽號﹁黑
川﹂者借得，平常均由乙○○保管，曾於上開時地開槍射擊等語，但於原審則辯稱該
槍、彈均屬乙○○所持有，伊並未持有或寄藏行為，於案發時，係為阻止乙○○開槍
，拉扯時槍枝走火，無殺人犯意，警詢時伊因被警方開槍擊中右肺部，在醫院加護病
房急救治療，精神狀態尚未恢復，警詢筆錄係在伊意識不清之狀態下製作，該筆錄內
容與事實不符，並聲請勘驗警詢錄音帶等語，經原審傳喚證人即負責製作甲○○警詢
筆錄之警員林澤權到庭陳稱﹁︵製作警詢筆錄當時有無錄音錄影？︶錄影沒有，但我
印象中好像有錄音，但我回去查一下﹂云云︵見原審上訴卷第九十六至九十九、一○
二、一七一頁︶。究竟甲○○上開警詢筆錄於偵訊時有無錄音，警詢時之自白是否確
係出於自由意識下所為，倘警詢時並未依規定錄音，如何得認其仍具證據能力，俱欠
明瞭。原審未遑調取該警詢錄音帶予以查明審認，及命檢察官就其於起訴書所提出甲
○○警詢自白之出於自由意志，指出證明之方法，即遽以證人林澤權嗣後始終未查報
有否錄音，調取該警詢之錄音帶、錄影帶，已不可得，而認甲○○上開之聲請，並無
查證之必要，乃逕就甲○○之警詢供述，採為論定上訴人等涉犯違反槍砲彈藥刀械管
制條例及殺人未遂罪之證據資料，自嫌調查職責未盡及判決理由欠備。二、原判決事
實欄記載﹁乙○○到達地下室一樓電梯外時，乘張崇錦、梁益芳、黃漢周等三人摔倒
於地，尚未及起身之瞬間，頓然萌生殺人之犯意，一手拉住張崇錦之背心後衣領，口
中並大罵：﹃幹你娘，給你死﹄，近距離朝張崇錦頭部射擊一槍，幸經梁益芳用手撥
開，且倉促間失卻準頭而未擊中，而彈頭擊中牆壁後所成碎片，卻反彈擊中黃漢周之
左肩後背處成傷︵未提告訴︶。乙○○見一槍未中，並未放開張崇錦之背心，槍口乃
朝張崇錦之頭部瞄準射擊第二發，然未擊發，乙○○方才轉身逃逸往停車場而去，奔
逃過程中復朝背後追趕之警員張崇錦射擊二、三槍﹂等情，依其認定，乙○○前後射
擊一槍及二、三槍，似均僅針對張崇錦一人而已；原判決理由竟謂﹁乙○○以一接續
殺人︵開槍射擊︶行為，同時侵害張崇錦及追捕警員梁益芳等三人生命、身體法益，
觸犯三殺人未遂罪名，均為想像競合犯，應各從一重處斷﹂云云︵見原判決第七、十
七頁︶，對於乙○○殺人未遂犯行之被害人人數之認定，前後不一致，自有判決理由
矛盾之違誤。又張崇錦於檢察官訊問時供稱﹁後來是梁益芳告訴我，他當時有設法要
去阻擋，因為當時他看到乙○○這時槍口是對著我的頭﹂，梁益芳於第一審則證稱﹁
當時有看到乙○○拿槍對著張崇錦，我去擋開槍枝，才沒有打到張崇錦﹂、﹁乙○○
開第一槍時我是站在他們的前面︵即張崇錦和乙○○之中間形成一個三角關係︶，第
一槍是被我擋掉，才沒有打到張崇錦﹂各等語，其中張崇錦所稱梁益芳﹁有設法要去
阻擋﹂，與梁益芳所供乙○○對張崇錦開第一槍時為伊所﹁擋開﹂或﹁擋掉﹂而未擊
中，並未盡相符；且乙○○辯稱：在地下室出電梯後﹁當時我站著，警員還沒站起來
，我們距離只有一公尺，我如果要殺人的話不可能打不中，當時我開槍是要嚇唬他們
﹂云云，︵見本案第二四五三二號偵查卷第一九五、二○一頁，第一審卷第二七七、
二七九頁︶，當時梁益芳曾以何動作﹁擋開﹂或﹁擋掉﹂乙○○對張崇錦射擊之第一
槍，致未能擊中張崇錦，原判決就此事實經過情形之記載及認定均欠具體週詳，其採
證認事併有可議。以上或為上訴意旨所指摘，或為本院得依職權調查之事項，應認原
判決仍有撤銷發回更審之原因。
據上論結，應依刑事訴訟法第三百九十七條、第四百零一條，判決如主文。
中　　　華　　　民　　　國　　九十三　　年　　　七　　　月　　　八　　　日
                              最高法院刑事第十庭
                                  審判長法官  呂　潮　澤
                                        法官  白　文　漳
                                        法官  吳　昆　仁
                                        法官  孫　增　同
                                        法官  吳　昭　瑩
      右正本證明與原本無異
                                              書  記  官
中　　　華　　　民　　　國　　九十三　　年　　　七　　　月　　 十三 　　日
                                                                        Ｑ
